臺灣臺南地方法院民事判決
109年度訴字第1759號

原      告  黃郁婷  

被      告  吳銘正  

上列當事人間請求分割共有物事件，經民國109年12月23日言詞
辯論終結，本院判決如下：
    主    　文
原告與被告共有如附表所示之土地及建物應予變價分割，所得價
金按原告與被告應有部分比例即各二分之一分配。
訴訟費用由兩造各負擔二分之一。
    事實及理由
一、被告未於言詞辯論期日到場，核無民事訴訟法第386 條所列
    各款情形，爰依原告之聲請，由其一造辯論而為判決。 
二、原告起訴主張：原告經由本院108年度司執字第70667號清償
    債務強制執行事件拍定買受如附表所示之土地及建物（下分
    稱系爭土地、系爭建物，合稱系爭不動產）應有部分均各2
    分之1，並於民國109年7月22日登記完竣，而與被告共有系
    爭不動產（被告應有部分亦均各2分之1)。系爭不動產為兩
    造所共有，兩造間就系爭不動產並未定有不能分割之契約，
    且依系爭不動產之使用目的或法令亦非不能分割。又兩造就
    分割之方法不能達成協議，是原告請求裁判分割。附表編號
    5所示建物為鋼筋混凝土造四層樓房，總面積為194.34平方
    公尺，其基地坐落為附表編號1及編號2所示台南市○區○○段0
    00地號土地、同段489-1地號土地；而附表編號3及編號4所
    示同段490地號土地、490-1地號土地係巷道。若依兩造應有
    部分各2分之1比例就系爭房地為原物分割，除有礙原有經濟
    效用外，亦有損房屋之完整性，無法發揮經濟之利用價值，
    而附表編號1、2之土地又屬系爭建物之基地；而編號3、4之
    土地又屬巷道用地，依其使用目的不能分割。是系爭建物及
    土地在性質上顯無從為原物分配，故如以原物分割對兩造並
    無實益，徒生糾葛。是以變價方式分割，兩造得依應有部分
    之比例受價金分配，應不致損及兩造之利益；另參以變賣分
    割，依民法第824條第7項規定，除買受人為共有人外，共有
    人仍有依相同條件優先承買之權，是兩造自得依其對共有物
    之利用情形、對共有物在感情上或生活上是否密不可分依存
    關係，暨評估自身之資力等各項決定是否參與競標或行使優
    先承買之權利，以單獨取得系爭房地之所有權。衡諸上開各
    情，並參酌系爭房地以變價方式分配所得價金，經良性公平
    競價結果，共有人所能分配之金額可以增加，對於共有人而
    言，顯較有利而無不利之情，是系爭房地採變價分配之分割
    方式實為妥當。爰依民法第823 條第1 項、第824 條第1 項
    、第2 項規定，請求變價分割等語。並聲明：如主文第一項
    所示。
二、被告未於言詞辯論期日到場，亦未提出書狀作何聲明或陳述
    。 
三、得心證之理由：
  ㈠按各共有人，除法令另有規定外，得隨時請求分割共有物。
    但因物之使用目的不能分割或契約訂有不分割之期限者，不
    在此限。共有物之分割，依共有人協議之方法行之。分割之
    方法不能協議決定者，法院得因任何共有人之請求，命為下
    列之分配：一、以原物分配於各共有人。但各共有人均受原
    物之分配顯有困難者，得將原物分配於部分共有人。二、原
    物分配顯有困難時，得變賣共有物，以價金分配於各共有人
    ；或以原物之一部分分配於各共有人，他部分變賣，以價金
    分配於各共有人，民法第823 條第1 項、第824 條第1 項、
    第2 項分別定有明文。查系爭房地為兩造所共有，兩造既未
    定有不分割之特約，亦無因物之使用目的不能分割之情事，
    則原告依民法第823 條第1 項、第824 條第2 項之規定，訴
    請分割系爭房地，即有理由。
  ㈡又按裁判分割共有物，屬形成判決，法院定共有物之分割方
    法，固應斟酌當事人之聲明、共有物之性質、經濟效用及全
    體共有人之利益等，而本其自由裁量權為公平合理之分配，
    但並不受當事人聲明、主張或分管約定之拘束。（最高法院
    93年度台上字第1797號裁判意旨可資參照）。次按分割共有
    物，以消滅共有關係為目的。法院裁判分割共有土地時，除
    因該土地內部分土地之使用目的不能分割（如為道路）或部
    分共有人仍願維持其共有關係，應就該部分土地不予分割或
    准該部分共有人成立新共有關係外，應將土地分配於各共有
    人單獨所有（最高法院69年台上字第1831號判例參照）。又
    分割共有物究以原物分割或變價分割為適當，法院應斟酌當
    事人意願、共有物之使用情形、經濟效用及全體共有人之利
    益等情形而為適當之分割，不受共有人所主張分割方法之拘
    束（最高法院88年度台上字第600號判決參照）。
  ㈢經查，系爭房屋如附表編號5所示建物為鋼筋混凝土造四層樓
    房，總面積為194.34平方公尺，其基地坐落為附表編號1及
    編號2所示台南市○區○○段000地號土地、同段489-1地號土地
    ；而附表編號3及編號4所示同段490地號土地、490-1地號土
    地係巷道等情，業據原告提出系爭土地及建物登記第一類謄
    本、地籍圖謄本、109年契稅繳款書影本（調字卷第25-47頁
    、79-97頁）等件為證，並經本院會同臺南市東南地政事務
    所履勘現場明確，有本院勘驗測量筆錄、現場照片附卷可稽
    （見本院卷第39-47頁），本院審酌系爭建物外築有圍牆，
    房屋外無樓梯可通往屋內，四層樓房僅一獨立出入口通往屋
    外，如由兩造各自分配使用各樓層，顯然難以為獨立空間使
    用；且原告係經由法院拍賣取得系爭房地所有權，與被告間
    並無任何親屬關係或特殊信賴基礎，兩造如均需透過1樓之
    共通出入口及屋內之同一樓梯進出及上下樓層，實有害於各
    自生活隱私，亦減損系爭房地之經濟價值。故系爭房地如採
    原物分割方式，尚非有利於兩造。依此，本院審酌系爭建物
    不能脫離系爭土地而獨立存在，故系爭房地在結構、使用及
    交易上具不可分性，又系爭建物各層必須經由1樓大門對外
    聯絡，2樓以上並無獨立出入門戶，故本件若採原物分割方
    式，恐有害於系爭房地之經濟價值，並形成系爭土地及房屋
    使用權利之複雜關係，而系爭房地若能歸由一人所有，對於
    系爭房地之整體規劃利用應屬最符合經濟效益，對各共有人
    均屬有利。況各共有人依民法第824條第7項之規定，亦得行
    使優先承買權以取得系爭房地之全部，可兼顧各共有人對系
    爭房地之特殊情感。是本院斟酌系爭房地之建築結構、使用
    情形、分割後之經濟效用及兩造之利益等一切情形，認原告
    主張系爭房地應以變價方式予以分割，並將變賣共有物之價
    金按兩造所有權應有部分比例分配，核屬適當，應可採為本
    件之分割方案。
  ㈣又共有人自共有物分割之效力發生時起，取得分得部分之所
    有權；應有部分有抵押權或質權者，其權利不因共有物之分
    割而受影響，但權利人經共有人告知訴訟而未參加者，其權
    利移存於抵押人或出質人所分得之部分。又前項但書情形，
    於以價金分配或以金錢補償者，準用第881條第1項、第2項
    或第899條第1項規定，民法第824條之1第2項第3款、第3項
    定有明文。查系爭不動產經設定抵押權予訴外人彰化商業銀
    行股份有限公司（下稱彰化銀行），惟經本院告知訴訟後（
    調字卷第105頁、本院卷第25、35、55頁），並未聲明參加
    訴訟，則依上開規定，其抵押權應移存於抵押物變賣後之價
    金，準用民法第881 條第2 項之規定後，抵押權人彰化銀行
    對抵押人所得行使之價金分配請求權，即有權利質權存在，
    附此敘明。
四、按因共有物分割、經界或其他性質上類似之事件涉訟，由敗
    訴當事人負擔訴訟費用顯失公平者，法院得酌量情形，命勝
    訴之當事人負擔其一部，民事訴訟法第80條之1 定有明文。
    查分割共有物事件本質上並無訟爭性，乃由本院斟酌何種分
    割方案較能增進共有物之經濟效益，並兼顧兩造之利益，以
    決定適當之分割方法。本件原告請求分割共有物，因兩造均
    獲得利益，如僅由敗訴之被告負擔，本院認為顯失公平，爰
    審酌兩造獲得之利益及就系爭土地應有部分之比例，判決本
    件訴訟費用應由兩造依應有部分比例即各負擔二分之一。
五、訴訟費用負擔之依據：民事訴訟法第78條、第85條第1 項但
    書、第80條之1 。 
中　　華　　民　　國　　109 　年　　12　　月　　31　　日
                  民事第四庭   法    官　李杭倫
以上正本係照原本作成。
如對本判決上訴，須於判決送達後20日內向本院提出上訴狀。
如委任律師提起上訴者，應一併繳納上訴審裁判費。
中　　華　　民　　國　　109 　年　　12　　月　　31　　日
                               書 記 官  黃怡惠